【裁判字號】    97,再,146
【裁判日期】    980120
【裁判案由】    考試
【裁判全文】
臺北高等行政法院判決
                                       97年度再字第146號
再審原告    甲○○
再審被告    考選部
代  表  人  乙○○部長）住同.
上列當事人間因考試事件，再審原告對最高行政法院96年3 月22
日96年度判字第425 號判決提起再審之訴，經最高行政法院以97
年6 月30日97年度裁字第3407號裁定移送本院，本院判決如下：
   主  文
再審原告之訴駁回。
訴訟費用由再審原告負擔。
    事  實
一、事實概要：
    再審原告參加民國（下同）93年度公務人員特種考試海岸巡
    防人員考試三等考試海洋巡護科輪機組考試（下稱系爭考試
    ），第一試成績為61.15 分，因未達該科別第一試最低錄取
    標準61.575分，致未獲錄取，於收受再審被告寄發之第一試
    筆試成績單及結果通知書後，申請複查各科目考試成績，經
    再審被告依應考人申請複查成績辦法規定之程序，調出再審
    原告各科目試卷及試卡，其中試卷經核對入場證號碼與成績
    及結果通知書上編號相符，卷內筆跡無訛，且無漏未評閱情
    事，所評分數與卷面記載之分數暨所發成績及結果通知書上
    登載之分數均相符；測驗式試卡則經核對號碼無訛，檢查作
    答方法亦符合規定，並以讀卡設備高低不同感度各重讀一次
    無誤，其成績亦與原發成績及結果通知書登載之試卡成績相
    符，旋以93年7 月20日以選特字第0931500607號函檢附成績
    複查表復知再審原告。再審原告仍未甘服，就「船用電機與
    自動控制」科目（下稱系爭科目）所評定之成績提起訴願，
    請求就第一題、第二題及第四題重新評閱，經再檢視再審原
    告系爭科目試卷，並無發現漏閱、計分或成績抄錄錯誤情事
    ，亦遭決定駁回，遂向本院提起行政訴訟，嗣經本院以94年
    9 月8 日93年度訴字第4045號判決駁回（下稱前程序判決）
    ，再審原告再不服，向最高行政法院提起上訴，經該院以96
    年3 月22日96年度判字第425 號判決駁回而告確定（下稱原
    確定判決）。再審原告又於96年4 月30日以原確定判決有行
    政訴訟法第273 條第1 項第1 款、第13款及第14款事由，向
    最高行政法院提起再審之訴，經該院以97年6 月30日97年度
    裁字第3407號裁定將第13款及第14款事由部分移送本院審理
    （至再審原告主張本件有行政訴訟法第273 條第1 項第1 款
    再審事由部分，業由最高行政法院於97年7 月1 日以97年度
    裁字第3406號裁定駁回）。
二、兩造聲明：
（一）再審原告聲明：
    1.原確定判決廢棄。
    2.訴願決定及原處分撤銷，依法規補行錄取。
    3.訴訟費用由再審被告負擔。
（二）再審被告聲明：
    1.駁回再審原告之訴。
    2.訴訟費用由再審原告負擔。
三、兩造之爭點：
（一）再審原告主張之理由：
    1.國家考試分數評閱之成績應是嚴謹、周延，如有瑕疵致漏
      閱分數，影響考生權益甚大，系爭考試科目從試題上四（
      二）題查看得知，顯然閱卷委員未符合閱卷規則第7 條第
      6 項規定「試題含子題者，評閱時除標明該題分數外，並
      應將各子題評閱分數書寫於該子題下方」，而此處分數欄
      依法不得為空白，顯然閱卷委員評閱不當加上當時再審被
      告在接受複查成績，承辦人未依應考人申請複查成績辦法
      第7 條規定，是評閱決定前之遺漏。另依「命題規則」第
      4 條第1 項第7 款規定：「試題應於每道試題下註明題分
      ，其未註明者，平均計算之」，按此規定，系爭四（二）
      子題應有10分之基本平均分數，閱卷委員應於試卷四（二
      左下方計分欄上註明分數，縱不給分也應註明為「0 」，
      而留下左下方計分欄處為空白，顯符合行政程序法第111
      條第1 項第7 款之重大明顯瑕疵，屬無效行政處分，並有
      違行政程序法第10條規定，並無判斷餘地之自由裁量存在
      。原確定判決第9 頁亦認屬有瑕疵，故應予補救處理。閱
      卷評分於裁量範圍內應受法規拘束，不得逾越，對於相對
      人有利及不利事項一律注意，禁止恣意而為公平對待，以
      符合依法行政之信賴保護原則。
    2.再審原告答案計算結果為3%是正確答案，而再審被告訴訟
      代理人於最高行政法院94年8 月25日辯論庭錄音譯文第4
      頁亦表示正確答案為3%，而坊間海員月刊所演算公布之解
      答為3.06，但從其演算式過程來看亦非3.06，應為3490（
      3600×3490×100%÷3600），故坊間公信力不強僅供參考
      ，應以再審被告於辯論庭所答覆之正確答案為準。
    3.而要求出轉差率，系爭四（二）子題答案3%前，是要先求
      出同步轉速3600轉才可，再審原告亦有算出，故閱卷委員
      不可能不給予該子題分數，詳參船用電機書轉差率解答說
      明，有關求同步速率（轉速）及轉差率之解答說明指出要
      求轉差率前，是要先求出同步速率（轉速），故從答案卷
      第3 頁之四（二）題第一項之子題及同題第二項之四（二
      ），再審原告亦有求出同步速率3600轉再算出0.4%滑失轉
      差率，此項後面再審原告有特別寫出是「承上一題求出」
      ，本意是指要以求上一題四（一）來作舉例，因它題目有
      極數、頻率、轉數即可依其數字先求出同步速率再求出轉
      差率，故再審原告所作出二項四（二）之解答，第一項四
      （二）3%是正確的而第二項四（二）0.4%之解答是以四（
      一）子題來作舉例，再審原告係以融會貫通作此切割，閱
      卷委員當然於舉例答案0.4%該橫行處用交叉點打「×」，
      依閱卷規則第11條第1 項規定：「閱卷時，除有特殊情形
      外，對各題答案，應分別加具圈點，或用其他符號，標明
      正誤。」而從答案卷上四（二）題看來，閱卷委員並未於
      正確答案3%上作標明正誤之眉批，可見閱卷之瑕疵。又針
      對四（二）題作答情形，於正確答案3%及舉例解答0.4 等
      雙答情況下應給幾分，並未見再審原告及典試委員會議公
      告或受告知其是否有落實評閱前之閱卷評分標準功能，並
      遵守閱卷規則第4 條及典試法第11條第1 款、第24條第1
      項之規定。又假設：(1)因為答案卷上3%是對的為何閱卷委
      員未眉批、未評閱，犯了形式上觀察顯然錯誤；(2)如答案
      卷上正確答案3%有評閱打「×」，亦不合邏輯，因怎可將
      正確答案打「×」，亦有形式上顯然錯誤，故爰依行政訴
      訟法第273 條第1 項第13款及第14款提起再審之訴。
    4.再審被告既已承認正確答案為3%，本件應符合97年2 月14
      日考試院新增之「典試法施行細則」第12條之1 第1 項第
      2 款「試卷漏未評閱」及第3 款「答案明確之計算題，閱
      卷委員未按其答案評閱」情形，應依同條第2 項規定由分
      組召集人商請原閱卷委員再行評閱，必要時得由分組召集
      人徵得典試委員長及考選部同意後，另組閱卷小組評閱之
      ，另可依同施行細則第15條第3 項「本法第二十七條第三
      項所稱典試委員會裁撤後，涉及有關該項考試之典試事項
      ，由考選部依有關法令處理，指試題或測驗式試題答案疑
      義之處理、試卷之評閱、補行錄取、撤銷錄取資格或撤銷
      考試及格資格等事項，由考選部依本法、公務人員考試法
      、公務人員升官等考試法、專門職業及技術人員考試法、
      國家考試試題疑義處理辦法、應考人申請複查成績辦法、
      國家考試偶發事件處理辦法及其他相關法規處理，處理結
      果並由考選部報請考試院核備」辦理。上述情形是典試法
      第24條第3 項所稱「違法情事或依形式觀察有顯然錯誤」
      授權本法施行細則中增訂釐清，故本案顯然符合新增規定
      要件。
    5.再審原告目前所任職處接觸錄取者有14名，系爭科目原閱
      卷委員在14名中就有打80分至40幾分之級距，高低單科差
      40多分也錄取，且總計才39名到考，一般國家競爭激烈如
      差1 分就會差好幾名，可見本科閱卷委員評分未具嚴謹性
      ，有瑕疵存在，以先進國家德國為例，國家考試所閱分數
      是要附理由，考生不僅可以閱覽考試卷宗，閱卷老師亦須
      回覆應考人之意見且錄取之公務人員其試卷以准考證編號
      抽出一定比率，讓所錄取者之全部試卷公開供閱覽，值得
      作為借鏡。
    6.綜上所述，本件應可爰引行政訴訟法第273 條第1 項第13
      款、第2 項及中央法規標準法第16條、第17條及第18條規
      定而適用，鈞院應秉持公正客觀原則判定再審原告應得分
      數及補行錄取。
（二）再審被告主張之理由：有關行政訴訟提起再審之訴之法定
      要件，行政訴訟法第273 條定有明文，原告以該條第13款
      當事人發現未經斟酌之證物或得使用該證物者及第14款原
      判決就足以影響於判決之重要證物漏未斟酌者提起再審，
      經查所提理由，原確定判決均已論駁在案。綜上，其以之
      提起再審之訴顯於法不合。
   理  由
一、本件原告起訴時，被告之代表人為李嘉誠，嗣於訴訟中依序
    分別變為黃雅榜及乙○○，茲據新任代表人具狀聲明承受訴
    訟，經核無不合，應予准許。
二、按行政訴訟法第275 條規定：「（第1 項）再審之訴專屬為
    判決之原行政法院管轄。（第2 項）對於審級不同之行政法
    院就同一事件所為之判決提起再審之訴者，由最高行政法院
    合併管轄之。（第3 項）對於最高行政法院之判決，本於第
    273 條第一項第九款至第十四款事由聲明不服者，雖有前二
    項之情形，仍專屬原高等行政法院管轄。」本件再審原告主
    張原確定判決有行政訴訟法第273 條第1 項第13款、第14款
    事由，參酌上開規定，本院自有管轄權，合先敘明。
三、次按，對於確定裁定聲請再審，依行政訴訟法第283 條規定
    準用同法第277 條第1 項第4 款規定，應表明再審理由及關
    於再審理由並遵守不變期間之證據，此為必須具備之程式，
    所謂表明再審理由，必須指明確定裁定有如何合於法定再審
    事由之具體情事始為相當，倘僅泛言有何再審事由，而無具
    體情事者，難謂已合法表明再審事由。另「有左列各款情形
    之一者，得以再審之訴對於確定終局判決聲明不服。但當事
    人已依上訴主張其事由或知其事由而不為主張者，不在此限
    ：…一三、當事人發見未經斟酌之證物或得使用該證物者。
    但以如經斟酌可受較有利益之裁判者為限。一四、原判決就
    足以影響於判決之重要證物漏未斟酌者。」行政訴訟法第27
    3 條第1 項第13款、第14款定有明文。其中第13款所謂「當
    事人發見未經斟酌之證物或得使用該證物者」，係指該證物
    在前訴訟程序中即已存在而當事人不知其存在，或雖知有此
    ，而不能使用，現始發現或得使用者而言，並以如經斟酌可
    受較有利益之裁判者為限。若前訴訟程序終結後始作成之文
    件，或當事人於前訴訟程序中即知其存在，均非現始發見之
    證物，不得據以提起再審之訴。另同法第1 項第14款所謂「
    原判決就足以影響於判決之重要證物漏未斟酌者」，係指當
    事人在前訴訟程序已經提出，而前確定判決漏未於理由中斟
    酌者而言。申言之，該項證物如經斟酌，原裁判將不致為如
    此之論斷，若縱經斟酌亦不足影響原裁判之內容，或原裁判
    曾於理由中說明其為不必要之證據者，均與本條規定得提起
    再審之要件不符。
四、再審原告固主張本件有行政訴訟法第273 條第1 項第13款及
    第14款之再審事由，其理由無非：「…又假設：(1)因為答案
    卷上3%是對的為何閱卷委員未眉批、未評閱，犯了形式上觀
    察顯然錯誤；(2)如答案卷上正確答案3%有評閱打「×」，亦
    不合邏輯，因怎可將正確答案打「×」，亦有形式上顯然錯
    誤，故爰依行政訴訟法第273 條第1 項第13款及第14款提起
    再審之訴。」云云。但查：再審原告前揭主張，並未表明關
    於「當事人發見未經斟酌之證物或得使用該證物」、「足以
    影響於判決之重要證物漏未斟酌」所稱之證物，亦未指明有
    如何合於「發見未經斟酌之證物或得使用該證物」及合於「
    就足以影響原判決之重要證物漏未斟酌」之具體事證，其泛
    指具有行政訴訟法第273 條第1 項第13款及第14款之再審事
    由提起再審之訴，揆諸首揭規定及說明，即於法不合。退步
    而言，縱認再審原告上開所稱之再審事由，可具體化而認定
    試卷本身及其上之記載及眉批或評閱即為上開規定所稱之「
    證物」，然查再審原告所指摘之上開事由，業經再審原告於
    原審上訴主張其事由，有其行政訴訟上訴狀在卷足憑（參見
    96年度判字第425 號卷宗第10、11頁），自有行政訴訟法第
    273 條第1 項但書規定之情形，且其在前訴訟程序中即已加
    以使用，亦非同條第1 項第13 款 所謂「當事人發見未經斟
    酌之證物或得使用該證物者」，均不能據以提起本件再審之
    訴；且上開所謂之「證物」業經原確定判決於理由欄第6 項
    記載：「…次查，上訴人雖稱其該子題答案之一為百分之3
    係正確云云，惟查，上訴人之解答與其所提出之海事參考書
    及海員月刊第4 題（二）之答案百分之3.06亦不相符，是上
    訴人主張其第4 題（二）答案為正確云云，亦無可取。又閱
    卷委員於該子題上打『×』記號，因而該第2 子題未給分，
    第4 題總分給10分，縱其未依閱卷規則第7 條第6 項規定，
    評閱時除標明該題分數外，並應將子題評閱分數書寫於該子
    題下方，稍有瑕疵，惟其已依同規則第11條第1 項規定用『
    ×』符號，標明該子題答案錯誤，是以第4 題並無漏未評閱
    情事，其第4 題評分亦無由形式觀察，有顯然錯誤情事；另
    上訴人該科試卷經評閱為43分，並非零分，亦無依同規則第
    11條第2 項加附理由之必要。…」等語所審酌，有原確定判
    決書附卷可稽（參見96年度判字第425 號卷宗第134 頁），
    故此部分顯非再審原告所稱證物漏未斟酌之情形，揆諸前開
    說明，上開證物亦與行政訴訟法第1 項第14款「原判決就足
    以影響於判決之重要證物漏未斟酌者」之要件不合，自不得
    據為提起本件再審之訴之事由。
五、綜上所述，再審原告主張原確定判決，有行政訴訟法第273
    條第1 項第13款、第14款之事由而提起再審之訴，然依其起
    訴主張之事實，顯難認有再審理由，再審原告徒執前詞，訴
    請判決如聲明所示，為無理由，爰不經言詞辯論，逕以判決
    駁回之。
六、本件判決基礎已經明確，兩造其餘主張或陳述，與判決結果
    無影響，不再一一論述。
據上論結，本件再審之訴顯無理由，爰依行政訴訟法第278 條第
2 項、第98條第1 項前段，判決如主文。
中    華    民    國    98    年     1    月   20     日
                          臺北高等行政法院第一庭
                              審判長法  官  王立杰
                                    法  官  楊得君
                                    法  官  劉錫賢
上為正本係照原本作成。
如不服本判決，應於送達後20日內，向本院提出上訴狀並表明上
訴理由，如於本判決宣示後送達前提起上訴者，應於判決送達後
20日內補提上訴理由書（須按他造人數附繕本）。
中    華    民    國    98    年     1    月   20     日
                                    書記官  陳德銘


司法院資訊處製作；財團法人民間司法改革基金會備份。
